ACORDAO-COMPLETO-2406163

ACÓRDÃO 5717/2020 ATA 16/2020 - SEGUNDA CÂMARA

VISTA, relatada e discutida esta tomada de contas especial, relativa a indícios de fraudes no faturamento de contas médicas na Diretoria Regional do Espírito Santo da ECT, conforme apurações nos Processos Administrativos NUP 53114.000942/2014-81 e 53101.001737/2016-43.
ACORDAM os ministros do Tribunal de Contas da União, reunidos em sessão da 2ª Câmara, ante as razões expostas pela relatora, e com fundamento nos arts. 1º, inciso I, 12, § 3º, 16, inciso III, alínea "d" e §§ 2º e 3º, 19, 23, inciso III, 26, 28, incisos I e II, e 57 da Lei 8.443/1992 c/c os arts. 214, inciso III, alínea "a", e 215 a 217 do Regimento Interno, em: 
9.1. julgar irregulares as contas de Rita de Cássia Albertino e de Patrícia das Dores da Silva;
9.2. condená-las, solidariamente, ao recolhimento aos cofres da Empresa Brasileira de Correios e Telégrafos das quantias especificadas a seguir, atualizadas monetariamente e acrescidas de juros de mora desde as datas indicadas até a data do pagamento: 
	DATA 
	VALOR (R$) 

	20/06/2013
	4.518,90

	19/07/2013
	6.538,75

	19/08/2013
	4.489,90

	20/08/2013
	2.082,35

	13/09/2013
	4.736,40

	20/09/2013
	2.182,10

	18/10/2013
	12.771,25

	20/11/2013
	6.072,35

	28/11/2013
	9.666,40

	20/12/2013
	5.573,60

	30/12/2013
	10.304,40

	20/01/2014
	5.991,60

	24/01/2014
	6.203,53

	31/01/2014
	5.872,50

	20/02/2014
	7.123,97

	21/02/2014
	4.849,95

	28/02/2014
	11.701,50

	20/03/2014
	11.752,15

	02/04/2014
	7.581,03

	17/04/2014
	12.687,50

	20/05/2014
	12.491,47

	19/09/2014
	2.332,00

	25/08/2015
	6.148,00

9.3. aplicar multas de R$ 120.000,00 (cento e vinte mil reais) a Rita de Cássia Albertino e de R$ 12.000,00 (doze mil reais) a Patrícia das Dores da Silva, a serem recolhidas aos cofres do Tesouro Nacional, com atualização monetária calculada da data deste acórdão até a data do pagamento, se este for efetuado após o vencimento do prazo abaixo estipulado;
9.4. fixar prazo de 15 (quinze) dias, a contar das notificações, para comprovação, perante o Tribunal, do recolhimento das dívidas acima imputadas;
9.5. autorizar a cobrança judicial das dívidas, caso não atendidas as notificações;
9.6. autorizar o pagamento das dívidas em até 36 (trinta e seis) parcelas mensais consecutivas, caso venha a ser solicitado pelas responsáveis antes do envio do processo para cobrança judicial;
9.7. fixar o vencimento da primeira parcela em 15 (quinze) dias, a contar do recebimento das notificações, e o das demais a cada 30 (trinta) dias, com incidência dos respectivos encargos legais sobre o valor de cada prestação; 
9.8. alertar às responsáveis que a inadimplência de qualquer parcela acarretará vencimento antecipado do saldo devedor;
9.9. enviar cópia deste acórdão ao procurador-chefe da Procuradoria da República no Estado do Espírito Santo, para as providências cabíveis, fazendo-se referência à tramitação das ações mencionadas no item 6 do voto precedente.

Tomada de Contas Especial relativa a indícios de fraudes no faturamento de contas médicas, conforme apurações em processos administrativos.

Segunda Câmara

Empresa Brasileira de Correios e Telégrafos - ECT.

3. Responsáveis: Patrícia das Dores da Silva (CPF XXX.652.617-XX) e Rita de Cássia Albertino (CPF XXX.155.387-XX).

13.1. Ministros presentes: Augusto Nardes (na Presidência), Aroldo Cedraz, Raimundo Carreiro e Ana Arraes (Relatora).
13.2. Ministros-Substitutos presentes: Marcos Bemquerer Costa e André Luís de Carvalho.

ANA ARRAES

Adoto como relatório, com pequenos ajustes de forma, a instrução elaborada na Secretaria de Controle Externo de Tomada de Contas Especial - SecexTCE, que contou com a concordância dos dirigentes daquela unidade técnica e de representante do Ministério Público junto ao TCU - MPTCU (peças 38-41) :
"INTRODUÇÃO
Cuidam os autos de tomada de contas especial (TCE) instaurada pela Empresa Brasileira de Correios e Telégrafos (ECT) , em desfavor de Rita de Cássia Albertino, empregada dos Correios, em razão de danos ao erário ocorridos em virtude em virtude de irregularidades praticadas no faturamento de contas médicas na Diretoria Regional do Espirito Santo, conforme fatos apurados no Processo Administrativo - NUP 53114.000942.2014-81 e complementado no processo - NUP 53101.Processo 001737/2016-43.
HISTÓRICO 
A Gerência de Recursos Humanos-GEREC/DRJES levou ao conhecimento do Departamento Disciplinar - DECOD/ES (na realidade, núcleo da Gerência de Macrorregião de Investigação Disciplinar naquela Regional) , consubstanciada por relatórios, Termo de Informação e cópias de documentos, levantamentos que indicavam possíveis fraudes detectadas no sistema do Correios Saúde e pagamentos a profissional não credenciado (não cadastrado no Serviço de Automação do Serviço Médico-SASMED e nem inscrito no Conselho Regional de Odontologia) . Fato que desencadeou as seguintes ocorrências.
No dia 20/6/2014, por meio do Mem. 11612014 GAB/DR/ES (peça 2, p. 124) , foram solicitados relatórios dos prestadores de serviços que atuaram no atendimento dos usuários do Correios Saúde no período de 1/2/2013 a 31/5/2014, cadastrados no Serviço de Automação do Serviço Médico-SASMED, nos quais não constaram o nome de Patrícia das Dores da Silva (fls. 119 a 131 - Volume 1) . 
Em 30/7/2014, por meio de correio eletrônico foi solicitado a Gerência de Recursos Humanos GEREC/DRIES (peça 2, p. 138) , os relatórios de pagamentos em favor da suposta profissional, Patrícia das Dores da Silva - Odontologia (peça 2, p. 139-143) . 
Entre os dias 28 a 30/7/2014 foram realizadas pesquisas no site do Conselho Federal de Odontologia http://cfo.orq.br, não sendo encontrado o registro de Patrícia das Dores da Silva, conforme registrado no Termo de Ocorrência (peça 2, p. 134) .
Finalizadas as apurações preliminares, foi elaborado o Relatório de Investigação Preliminar, concluído em 12/8/2014, relacionando Recibos de Pagamentos de Autônomo (peça 2, p. 145-207) , somando R$ 155.191,60, no período de 1/2/2013 a 31/5/2014, favorável a suposta profissional de Odontologia, Patrícia das Dores da Silva, ressaltando que todos os pagamentos tiveram o atesto da empregada, Rita de Cássia Albertino, e que todos os recibos estão desacompanhados dos documentos obrigatórios (Fichas de Tratamentos Odontológicos e das Guias de Exames de Tratamentos Odontológicos) , as quais identificam os pacientes beneficiados com os tratamentos, conforme preconizadas no Manual do Pessoal (MANPES) 116, cap. 3, subitem 3.3.2 que estabelece:
3.3.2. Os documentos encaminhados pela Rede Credenciada são compostos da 28 via de guias utilizadas, da Nota Fiscal ou do Recibo de Pagamento da Autônomos - RPA, da relação de pacientes atendidos e de relatórios médicos, pedidos médicos e laudos de exames e, ainda, quando se tratamento odontológico, das correspondentes Fichas de Tratamento Odontológico (FTO) .
NUP 53114.000942.2014-81
Em 3/9/2014, os encarregados da condução da Sindicância Sumária, instaurada pela DRIES - Processo 53114.000942.2014-81 - GPA 14.0009012014, procederam diligência ao endereço da empregada (peça 3, p. 9-11) , Rita de Cassia Albertino, notificando-a (peça 2, p. 97) , para prestar esclarecimentos sobre o ocorrido. A diligência também se estendeu ao endereço da Sra. Patrícia das Dores Silva, nos dias 3 (peça 3, p. 12) e 4 (peça 3, p. 13) do mesmo mês e ano.
No dia 9/5/2014, a empregada, Rita de Cássia, compareceu ao local designado, para declarações, acompanhada de sua Advogada, Sra. Leoniz Bento, OAB 3372 MT, que alegou; 'que a empregada faz uso de medicamentos controlados e que não se encontrava em condições de responder as perguntas dos sindicantes' (peça 3, p. 14-15) . 
Em 11/9/2014, por meio de Termo de Juntada, foi incluído na documentação do processo Demonstrativo de Pagamento, relatório de pagamentos efetuados com o 'login' da empregada Rita de Cássia Albertino no sistema de controle de operações financeiras (Enterprise Ressource Planing) - ERP (peça 3, p. 3-7) .
 No Relatório de Investigação Preliminar, datado de 18/9/2014 (peça 2, p. 44-74) , o Apurador Direto concluiu pela manutenção da responsabilidade da empregada Rita de Cassia Albertino, em face da ocorrência fraude no sistema Correios Saúde, emitindo RPA de prestação fictícia de serviços odontológicos, seguindo do atesto de tais RPA e comandando os respectivos pagamentos junto à CEOFI.
Em 23/9/2014, a então empregada, Rita de Cassia Albertino, foi citada para que no prazo de 10 (dez) dias corridos, apresentasse a defesa escrita (peça 2, p. 98-100) . (...) 
Em 3/10/2014, a empregada, Rita de Cassia Albertino, apresentou defesa escrita (peça 3, p. 18-23) , por intermédio de sua advogada. Todavia, seus argumentos se concentraram na exclusão de ilicitude, em virtude de problemas de saúde mental, comprovada por profissional médico.
Em 9/10/2014, o Relatório Final de Sindicância (peça 2, p. 75-91) concluiu pela responsabilização da então empregada, Sra. Rita de Cássia Albertino. No instrumento de defesa, não houve a apresentação de elementos novos que pudessem elidir as irregularidades.
Em 9/10/2014, a empregada, Rita de Cassia Albertino, foi notificada do término dos trabalhos de Sindicância Disciplinar Sumária (peça 2, p. 101) , sendo-lhe concedido o prazo de 5 (cinco) dias para suas alegações finais
Em 14/10/2014, a empregada, Rita de Cassia Albertino, apresentou alegações finais, dirigidas à Autoridade Julgadora do processo (peça 3, p. 24-29) , por intermédio de sua Advogada. No instrumento de defesa, não houve a apresentação de elementos novos que pudessem elidir as irregularidades. 
Em 6/9/2016, proferiu-se julgamento (peça 3, p. 64-66) sobre os fatos apurados no processo NUP 53101.Processo 001737/2016-43, manifestando-se pela aplicação da sanção administrativa máxima de demissão por justa causa à então empregada Rita de Cassia Albertino, imputando-lhe, ainda, a responsabilização pecuniária por ser a responsável pelo dano causado aos Correios, em razão fraudes detectadas no sistema do Correios Saúde e pagamentos a profissional não credenciado (não cadastrado no Serviço de Automação do Serviço Médico-SASMED e nem inscrito no Conselho Regional de Odontologia) , no valor de R$ 155.191.60, tendo sido corroborada pela área jurídica, conforme Nota Jurídica GJUR-02-RJ/ES/DEJUR-5489412014 (peça 3, p. 43-63) , a qual considerou a conduta da empregada como irregular, motivando o ato da demissão com base na alínea 'a' do artigo 482 da CLT e em observância a OJ-SDI 247 do TST, pela reparação dos prejuízos causados aos Correios.
Desse modo, concluídas as apurações, sem que tenha havido a reparação do dano causado, foi emitida em 6/2/2015 a Portaria de Responsabilidade Pecuniária PRT/DRIES-321/2015 (peça 3, p. 68) , responsabilizando pecuniariamente a Sra. Rita de Cássia Albertino, Agente de Correios, matrícula 8.277.779-9, Supervisora de Contas Médicas, lotada no Setor de Contas Médicas, da Gerência de Recursos Humanos GEREC/DR/ES, pelo valor original de R$ 155.191.60.
Na notificação (peça 2, p. 104) , datada de 9/2/2015, constou além o do valor de R$ 155.191,60 (objeto desta TCE) , o valor de R$ 957,39 de saldo de despesa médica, que restou em aberto quando da rescisão ocorrida em 10/2/2015.
Complementado no processo - NUP 53101.Processo 001737/2016-43
Em 20/1/2016, ao sanear o Processo NUP 53114.00XXX.412014-XX que apurou pagamentos a Beneficiária Patrícia das Dores da Silva, por meio de Relatório (peça 2, p. 94-95) constatou-se mais dois pagamentos não somados ao valor original de R$ 155.191,60, um no valor de R$ 2.332,00, a título de recolhimento de IRRF em 19/9/2014 e outro, em 25/8/2015, no valor de R$ 6.148,00, referente a pagamento de RPA, motivados pelas mesmas irregularidades do período anteriormente citado, que totalizaram o valor de R$ 8.480,00.
Dessa forma, em 5/4/2016, a Sra. Rita de Cássia Albertino foi citada (peça 2, p. 106) , para complementar sua defesa, pelo débito no valor de R$ 8.480,00, respeitando o prazo de 10 dias corridos, para o exercício do contraditório e ampla defesa em observância ao artigo 5º, inciso LV da Constituição Federal, não havendo, entretanto, manifestação por parte da defendente.
Por fim, em 20/4/2016, foi emitida a Portaria de responsabilização, PRT/ES/GEREC 18312016, com vigência a partir de 20/4/2016, no valor de R$ 8.480,00, por irregularidades no Sistema Correios Saúde da DR/ES, complementar ao valor apurado no processo NUP 5114.00XXX.212014-XX, conforme fatos apurados no processo NUP 53101.001737/2016- 43 (peça 3, p. 69) .
Em 5/4/2016, a Sra. Rita de Cássia Albertino foi notificada (peça 2, p. 107) , sobre a necessidade de recolhimento aos cofres dos Correios, da quantia de R$ 164.628,99, conforme descritos abaixo:
	NUP 53114.000942.2014-81
	R$ 155.191,60
	
	NUP 531O1.Processo 001737/2016-43
	R$ 8.480,00
	
	Despesa médica
	R$ 957,39
	Saldo devedor de sua rescisão 

Instaurou-se a devida tomada de contas especial (peça 2, p. 4-7) .
No relatório do Tomador de Contas (peça 2, p. 25-42) , conclui-se pela responsabilidade da Sra. Rita de Cássia Albertino, lotada no Setor de Contas Médicas/GEREC/DR/ES, pela ocorrência do dano ao erário, no valor total original de R$ 163.671,60 (sendo R$ 155.191,60 levantados por meio do processo de apuração n° 53114.000942.2014-81, e R$ 8.480,00 constatados mediante o processo complementar n° 53101.Processo 001737/2016-43) .
O Relatório de Auditoria 184/2017 da CGU (peça 3, p. 175-178) , também chegou às mesmas conclusões. Após, foram emitidos o Certificado de Auditoria (peça 3, p. 179) , o Parecer do Dirigente (peça 3, p. 180) e o Pronunciamento Ministerial (peça 4) . 
Na instrução inicial (peça 10) , analisando-se os documentos dos autos, concluiu-se pela necessidade de realização de citação da Sra. Rita de Cássia Albertino, com a inclusão de responsabilidade solidária da Sra. Patrícia das Dores da Silva:
Ocorrência: irregularidades praticadas no faturamento de contas médicas na Diretoria Regional do Espirito Santo, referente ao pagamento das glosadas despesas por serviços odontológicos fictícios e com os respectivos impostos (INSS e IRRF) . 
Débito: (peça 2, p. 145) 
	DATA DO DÉBITO
	VALOR HISTÓRICO DO DÉBITO (R$) 
	LOCALIZAÇÃO NO PROCESSO

	19/07/2013
	1.577,49
	154

	19/07/2013
	623,61
	155

	20/06/2013
	4.518,90
	156

	20/08/2013
	1.527,49
	158

	20/08/2013
	554,86
	159

	19/07/2013
	4.337,65
	160

	20/09/2013
	1.569,49
	162

	20/09/2013
	612,61
	163

	19/08/2013
	4.489,90
	164

	18/10/2013
	1.637,49
	166

	18/10/2013
	706,11
	167

	13/09/2013
	4.736,40
	168

	20/11/2013
	3.207,49
	171

	20/11/2013
	2.864,86
	172

	18/10/2013
	10.427,65
	173

	20/12/2013
	2.997,49
	176

	20/12/2013
	2.576,11
	177

	28/11/2013
	9.666,40
	178

	20/01/2014
	3.173,49
	181

	20/01/2014
	2.818,11
	182

	30/12/2013
	10.304,40
	183

	20/02/2014
	3.682,93
	186

	20/02/2014
	3.441,04
	187

	24/01/2014
	6.203,53
	188

	31/01/2014
	5.872,50
	189

	20/03/2014
	6.613,53
	195

	20/03/2014
	5.138,62
	196

	19/09/2014
	2.332,00
	197

	21/02/2014
	4.849,95
	198

	28/02/2014
	11.701,50
	199

	25/08/2015
	6.148,00
	200

	20/05/2014
	5.942,93
	204

	20/05/2014
	6.548,54
	205

	02/04/2014
	7.581,03
	206

	17/04/2014
	12.687,50
	207

Valor atualizado até 3/11/2017: R$ 207.768,12 (peça 8) .
Responsável 1: Rita de Cássia Albertino (CPF XXX.155.387-XX) (peça 5) .
Conduta 1: atestar pagamentos feitos à Sra. Patrícia das Dores da Silva, de despesas por serviços odontológicos fictícios prestados à ECT, com os respectivos impostos (INSS e IRRF) .
Responsável 2: Patrícia das Dores da Silva (CPF XXX.652.617-XX) (peça 7) .
Conduta 2: receber, por meio de conta bancária própria, pagamentos referentes aos falsos serviços odontológicos prestados à ECT, cujos recibos ela era a signatária.
Em cumprimento ao pronunciamento da unidade (peça 12) foi efetuada a citação das responsáveis. 
A Sra. Rita de Cássia Albertino foi devidamente citada, na data de 6/12/2017, conforme AR (peça 15) , por meio do Ofício 691/2017 (peça 13) , tendo assinado pessoalmente o recebimento. As alegações de defesa da responsável foram apresentadas (peça 17) por meio de advogado constituído nos autos (peça 16) .
A Sra. Patrícia das Dores da Silva, porém, foram efetuadas diversas tentativas para a sua citação, a primeira, pelo Ofício 690/2017 (peça 18-19) , sem êxito. Ainda, foram remetidos os Ofícios 222 e 223/2018, ambos de 19/4/2018 (peças 22-23) , entretanto, a entrega do primeiro expediente (à pessoa física) não se efetivou, por motivo registrado nas peças 26-27, a saber, 'não existe o nº indicado'; e a, do segundo (à pessoa jurídica) foi recebido por pessoa diversa da responsável (peça 25) . 
Diante disso, recorreu-se à citação por edital, a primeira, Edital 14/2018 (peça 26) , foi considerada nula, por não indicar o nome da citada, e a segunda, após instrução de peça 31, que propôs a novação da citação da Sra. Patrícia das Dores da Silva, ocorreu conforme Edital 3/2019 (peça 34) , publicado no DOU, na data de 17/4/2019 (peça 35) . Porém, a responsável não apresentou suas alegações de defesa, permanecendo silente.		
Informa-se que as providências inerentes às comunicações processuais foram concluídas, conforme Despacho (peça 36) .
ANÁLISE DOS PRESSUPOSTOS DE PROCEDIBILIDADE DA IN/TCU 71/2012
Verifica-se que não houve o transcurso de mais de dez anos desde o fato gerador sem que tenha havido a notificação do responsável pela autoridade administrativa federal competente (art. 6º, inciso II, c/c art. 19 da IN/TCU 71/2012, modificada pela IN/TCU 76/2016) , uma vez que os valores cobrados datam de  19/07/2013 a 17/04/2014 (peça 2, p. 145) e a Sra. Rita de Cássia Albertino foi notificada sobre as irregularidades pela autoridade administrativa competente, na data de 5/4/2016, conforme assinatura (peça 2, p. 107) .
Enquanto a Sra. Patrícia das Dores da Silva, foi citada pelo TCU, na data de 17/4/2019, conforme Edital 3/2019 (peça 34) , publicado no DOU (peça 35) .
Verifica-se que o valor atualizado do débito apurado (sem juros) em 1/1/2017 é superior a R$ 100.000,00, na forma estabelecida conforme os arts. 6º, inciso I, e 19 da IN/TCU 71/2012, modificada pela IN/TCU 76/2016, uma vez que, originalmente, o débito corresponde a R$ 164.628,99 (peça 2, p. 107) .
A tomada de contas especial está, assim, devidamente constituída e em condição de ser instruída. 
EXAME TÉCNICO
Quanto às alegações de defesa da Sra. Rita de Cássia Albertino apresentadas à peça 17, adotasse-se o exame feito na instrução à peça 31, itens 11-32, aqui transcrito:
...
Alegações de defesa
2.1. PRELIMINARES
2.1.1. Suspenção do presente feito - incidente de insanidade criminal
11	Além dos citados processos administrativos NUP 53101.008955/2016-17 e NUP 53114.000942.2014- 81, lavrados para apurar a conduta da defendente, instaurou-se também processo penal onde se pretende a condenação da responsável pelo crime de Estelionato.
12	O procurador da Sra. Rita solicita, num primeiro momento (p. 3) , 'por analogia', a suspensão do TC Processo 009.095/2017-9, tendo em vista que assim ficou decidido no processo judicial nº 0133802-12.2015.4.02.5001, em tramitação na 1ª Vara Federal Criminal de Vitória-ES, cujo trâmite foi interrompido para apuração da sanidade mental da defendente, conforme artigo 160, da Lei 8112/90. 
13	 Narrou que 'a legislação penal estabelece que se a insanidade ocorreu ao tempo da infração, o processo ficará suspenso, conforme artigo 152, do CPP'. 
14 	Mencionou-se (p. 5) que, no dia 11/5/2014 (domingo) , a defendente, em licença médica, visitou a ECT em estado alterado (sem banho há dias e, após tal vista, perambulava pela vizinhança da empresa) . Diante disso e para um desfecho adequado, os irmãos da Sra. Rita foram chamados aos Correios.
15	 Em outra passagem, sem precisar a data, relatou-se que a defendente 'bateu seu veículo contra o portão da empresa.'  
16	 A defesa noticia como prova da alteração de comportamento, 'Os laudos fls. 264 e 268, do médico dos CORREIOS' que atestam que 'a defendente estava desorientada, depressiva e com alheamento'.
Alegações de defesa
'2.1.2. Inexigência de pagamento duplo - Ação de Improbidade x Ação de cumprimento de Acórdão   do TCU'
17	 Comunicou-se (p. 4) que, na ação judicial de Improbidade Administrativa nº 0132024-07.2015.4.02.5001, condenou-se a defendente ao ressarcimento de valor atualizado de aproximadamente 203 mil reais e ao pagamento de multa civil de R$ 60.000,00, ou seja, há cobrança do mesmo débito apurado no processo instaurado no âmbito do TCU.
18 	Diante disso, apresenta estes argumentos:
Lamentavelmente, a jurisprudência nacional predominante, no sentido de não existir bis in idem, quanto concomitante tramita pelos mesmos fatos, ação de improbidade e ação de execução de título executivo extrajudicial (Acordão do TCU) .
No entanto, não será a defendente compelida a pagar o mesmo débito duplamente, por que ambos os Órgãos podem mover a máquina pública, visando o ressarcimento do Erário.
Sem grandes delongas, acaso exista a condenação neste Colegiado, no caso de ação de execução de Acórdão do TCU seja observado eventual cumprimento nos autos da ação de improbidade nº 0132024- 07.2015.4.02.5001.
Análise
19	Transcrevo, na sequência, trechos da instrução da Secretaria de Recursos (Serur) , adotada como Relatório do Exmo. Ministro-Relator Walton Alencar Rodrigues, no julgamento do recurso de reconsideração interposto por ex-empregada da Caixa Econômica Federal - TC Processo 032.695/2014-4 - Acórdão 5755/2016-TCU-Primeira Câmara, pelos entendimentos adotados nesse processo em relação às questões semelhantes às ora analisadas nesta TCE (bis in idem e litispendência/inimputabilidade) :
5.	  Do bis in idem e litispendência
...
Análise
5.2.	Não assiste razão à recorrente.  
5.3.	No ordenamento jurídico brasileiro vigora o princípio da independência das instâncias, em razão do qual podem ocorrer condenações simultâneas nas diferentes esferas jurídicas - cível, criminal e administrativa. Dessa forma, o fato de tramitarem processos em esferas distintas não viola o princípio que veda o bis in idem, como se constata pelo teor dos artigos 935 do Código Civil, 66 do Código de Processo Penal, 126 da Lei nº 8.112/90 e 12 da Lei nº 8.429/92.
5.4.	Esta Corte de Contas possui entendimento pacífico no sentido de que a tramitação de ações em outras esferas, com vistas à apuração de condutas antijurídicas, não configura dupla apenação (Acórdão 40/2007-TCU-Plenário, 2.477/07-1ª Câmara e 1.234/08-2ª Câmara) . Nesse sentido é excerto do voto condutor do Acórdão 654/1996-TCU-Segunda Câmara, o qual afasta a possibilidade de bis in idem, ainda que haja ação de ressarcimento de dano, interposta em sede judicial, concomitante a decisão deste Tribunal:
'O risco de um ressarcimento em duplicidade por parte do responsável está de todo afastado, em razão da orientação já sumulada nesta Corte no sentido de que os valores eventualmente já satisfeitos deverão ser considerados para efeito de abatimento na execução (Enunciado da Súmula-TCU nº 128) .'
5.5.	Ademais, também não há litispendência, pois esta apenas se verifica quando há reprodução de ação anteriormente ajuizada, ocorrendo a denominada tríplice identidade, isto é, mesmas partes, pedido e causa de pedir. Nos processos perante o TCU não há que se falar em partes, nem mesmo há exercício de direito de ação em face do Estado-Juiz, razão pela qual impende concluir que a litispendência apenas pode ocorrer quando ambos os processos estão em curso perante o Poder Judiciário.
5.6. 	Desse modo, não há como acolher o argumento apresentado.
...
7. 	Da inimputabilidade
...
Análise
...
7.5.	Primeiramente, há de se destacar que não consta dos autos a interdição, por via judicial, da recorrente, nem mesmo uma declaração quanto à alegada inimputabilidade, ou qualquer comprovação por meio de laudos psiquiátricos, nos termos do art. 386, inciso V, do Código de Processo Penal, c/c o art. 26, caput, do Código Penal.
7.6.	O que se verifica é a concessão de diversos auxílios-doença por incapacidade para o trabalho. Sobre este tópico, convém destacar trecho do voto fundamentador do acórdão ora recorrido:
'Não obstante o que afirma a defesa, a concessão de auxílio-doença por incapacidade para o trabalho não significa o reconhecimento da incapacidade civil a que se refere o art. 3º do Código Civil. Concordo com a Procuradoria que, de acordo com o art. 1.767, e seguintes, do Código Civil, para que uma pessoa seja considerada civilmente incapaz, em decorrência de enfermidade que a tenha privado do discernimento necessário para os atos da vida civil, é necessária sua interdição, por via judicial, solicitada pelos pais, pelo cônjuge, por parente ou pelo Ministério Público, com a consequente nomeação de curador. Não foram trazidas aos autos provas de que isso tenha ocorrido.'
7.7.	Ademais, os atestados médicos acostados aos autos, referem-se, em sua integralidade, a período posterior aos fatos apurados, que ocorreram de 19/9/2005 a setembro/2006, e o primeiro atestado refere-se a 21/11/2007. 
7.8.	Independentemente da comprovação do argumento da defesa, o fato é que a alegação formulada é absolutamente improcedente. A responsabilidade civil, via de regra, independe da responsabilidade criminal, somente sendo obstada nas estritas hipóteses em que o juízo criminal nega a autoria ou a existência do fato, em consonância com o prescrito no art. 1.525 do Código Civil.
7.9.	Essa situação excepcional de interferência do juízo criminal no cível e as estritas circunstâncias em que tal ocorre também estão descritas no Código de Processo Penal, nos arts. 65 a 67, transcritos a seguir:
'Art. 65. Faz coisa julgada no cível a sentença penal que reconhecer ter sido o ato praticado em estado de necessidade, em legítima defesa, em estrito cumprimento de dever legal ou no exercício regular de direito.
Art. 66. Não obstante a sentença absolutória no juízo criminal, a ação civil poderá ser proposta quando não tiver sido, categoricamente, reconhecida a inexistência material do fato.
Art. 67. Não impedirão igualmente a propositura da ação civil:
I - o despacho de arquivamento do inquérito ou das peças de informação;
II - a decisão que julgar extinta a punibilidade;
III - a sentença absolutória que decidir que o fato imputado não constitui crime.'
7.10.	Assim, nenhum desses dispositivos contraria o princípio geral de direito de que quem causa dano deve indenizá-lo. No caso sob análise, mesmo que houvesse a decretação da inimputabilidade, tal circunstância não eximiria a responsabilidade civil da recorrente.
7.11.	Essa é a orientação jurisprudencial, conforme a ementa do acórdão proferido em sede do Recurso Especial 257.827/SP, tendo como relator o Ministro Sálvio de Figueiredo Teixeira (4ª Turma do STJ, sessão 13.9.2000, DJ 23.10.2000, pág. 144) , in verbis:
'DIREITO CIVIL. RESPONSABILIDADE CIVIL. ACTIO CIVILIS EX DELICTO. INDENIZAÇÃO POR ACIDENTE DE TRÂNSITO. EXTINÇÃO DO PROCESSO CÍVEL EM RAZÃO DA SENTENÇA CRIMINAL ABSOLUTÓRIA QUE NÃO NEGOU A AUTORIA E A MATERIALIDADE DO FATO. ART. 1525 CC. ARTS. 65 A 67 CPP. RECURSO PROVIDO.
I - Sentença criminal que, em face da insuficiência de prova da culpabilidade do réu, o absolve sem negar a autoria e a materialidade do fato, não implica a extinção da ação de indenização por ato ilícito, ajuizada contra a preponente do motorista absolvido.
II - A absolvição no crime, por ausência de culpa, não veda a actio civilis ex delicto.
III - O que o art. 1.525 do Código Civil obsta é que se debata no juízo cível, para efeito de responsabilidade civil, a existência do fato e a sua autoria quando tais questões tiverem sido decididas no juízo criminal.'
7.12.	A pessoa natural, ainda que afastada da gestão de seus próprios interesses e direitos, por razão de incapacitação mental, continua como sujeito de direitos e obrigações, respondendo pelos danos patrimoniais que causar a terceiros. Assim, não merecem guarida as alegações aqui apresentadas.
Alegações de defesa
'2.2. DO MÉRITO'
'2.2.1.Ausência de conduta fraudulenta'
20	O advogado da Sra. Rita informa (p. 5) que a defendente não preenchia e não forjava recibo de pagamento de autônomo, mas, coordenava as remunerações, ou seja, apenas recebia os RPA's, apesar de um supervisor de contas médicas.
21	Cita que:
 'Se qualquer pagamento foi realizado para Patrícia, a defendente Rita, foi levada a erro por algum profissional dos CORREIOS ou pela própria Patrícia.
Da mesma forma, se algum pagamento da empresa foi realizado sem o acompanhamento das fichas de tratamento, guia de exame, a algum profissional não cadastrado/credenciado ou RPA sem o número do CRO, pode ter havido um erro no procedimento, inclusive dos seus superiores e da auditoria que demoraram para detectar tais incorreções.'
22	Questiona a defesa (p. 6) sobre a alegação de que a defendente esteve na ECT, em 6/5/2014, para solicitar pagamento dos RPA's, 'que estaria na sua bolsa desde o ano anterior' nos valores de R$ 8.100,00 e R$ 6.500,00, tendo em vista que os referidos pagamentos foram emitidos em 2/5/2014.
23	A Sra. Rita rebateu, também, que o pagamento dos RPA's fls. 89/102, 155/157 e 270, não foi sua responsabilidade, porque não consta dos documentos sua autorização e a letra do preenchimento é idêntica à da favorecida que os assinou (Sra. Patrícia) .
24 	Afirmou que os processos administrativos da ECT seriam superficiais e com conclusões precipitadas, porque, segundo afirmou, não tinham a finalidade   de apurar, mas de se livrar da defendente com a saúde alterada, tendo em vista a participação de outros empregados da ECT envolvidos com o envio de solicitação de pagamento de RPA para a Sra. Patrícia.
25	Alegou que 'Não existe qualquer confissão da defendente Rita de que a Patrícia não era dentista e nunca prestou serviços aos CORREIOS, nas fls.  229 do PAD, fls. 240, consta apenas uma declaração dos empregados Odair, Carlos e Hélio.'
26 	Relatou que a conduta culposa da defendente, gerado por 'desorganização, descontrole e incorreções de procedimentos no setor de contas médicas dos CORREIOS', 'não é suficiente para lhe imputar responsabilidade' pelo prejuízo da Empresa, 'é necessário que tenha agido com dolo'.
27	Informou a defendente que não acessou a conta bancária da Patrícia e não recebeu qualquer vantagem ilícita ou valor destinado a responsável citada; e além disso, que não há provas sobre a obtenção de vantagem ilícita ou utilização de artifício, ardil ou outro meio fraudulento.
28 	Na fase final, a defesa apresenta o seguinte argumento 'Para que haja condenação, necessário JUIZO de certeza, demonstração de provas robustas, ao passo que para absolvição basta a dúvida, com aplicação do in dúbio pro réu.'
Análise
29 	Iniciamos apresentando quadro com as seguintes informações dos Recibos de Pagamento Autônomo que deram causa ao prejuízo à ECT: valor, localização na peça 2 e, principalmente, a data do 'ATESTO' efetivada pela Sra. Rita de Cássia Albertino de 'PRESTAÇÃO DE SERVIÇOS'.
	RPA's (*) R$/LOCALIZAÇÃO PÇ 2
	INSS PATRONAL 20% R$
	DATA DE ATESTAÇÃO

	5.600,00/153
	1.120,00
	12/06/2013

	5.350,00/157
	1.070,00
	10/06/2013

	5.560,00/161
	1.112,00
	14/06/2013

	5.900,00/165
	1.180,00
	10/06/2013

	7.050,00/169
	1.410,00
	13/06/2013

	6.700,00/170
	1.340,00
	13/06/2013

	5.900,00/174
	1.180,00
	22/06/2013

	6.800,00/175
	1.360,00
	22/06/2013

	7.500,00/179
	1.500,00
	30/12/2013

	6.080,00/180
	1.216,00
	30/12/2013

	7.900,00/184
	1.580,00
	15/01/2014

	8.100,00/185
	1.620,00
	14/01/2014

	6.033,00/190
	1.206,60
	13/02/2014

	6.300,00/191
	1.260,00
	10/02/2014

	5.360,00/192
	1.072,00
	10/02/2014

	4.480,00/193
	896,00
	10/02/2014

	8.480,00/194
	1.696,00
	04/02/2014

	9.800,00/201
	1.960,00
	01/04/2014

	8.000,00/202
	1.600,00
	09/04/2014

	9.500,00/203
	1.900,00
	09/04/2014

	136.393,00 (SUBTOTAL) 
	27.278,60 (SUBTOTAL) 
	
	163.671,60 (TOTAL) = VALOR DE DÉBITO
	
	(*) registre-se que, em conformidade com o documento (pç 2, p. 145) , para a quitação dos citados RPA's efetivaram-se os seguintes pagamentos: INSS PATRONAL (20%) + INSS (11% TETO) , IR RETIDO e LÍQUIDO A RECEBER.
30	A seguir, transcreveremos os seguintes trechos do 'Relatório de Investigação Disciplinar - Sindicância Disciplinar Sumária' (peça 2, p. 50/74) , constando argumentos que entendemos afastam as alegações da defendente de ausência de conduta fraudulenta:
III. 3 Da diligência no endereço da empregada Rita de Cássia Albertino
...
48. Da retomada da conversa com a empregada Rita:
...
Deve-se registrar também que ao se despedir dos encarregados pela diligência a empregada Rita disse que precisava conversar com o Sr. Edivan e a Sra. Patrícia, pois precisava tranquilizar aquela família, pois eles, afirmou 'não tinha culpa de nada' foi ela Rita quem tramou, operacionalizou e se beneficiou dos pagamentos indevidos, em seguida afastou-se em direção à residência do casal.
...
IV. DAS ANÁLISES
...
79.	 Há que se destacar também que todos os atestos da prestação dos serviços nos RPA foram da lavra da empregada Rita, conforme pode ser constatado no verso daqueles documentos (fls. 79 a 92, 145 a 147 e 259) , o mesmo ocorrendo com a liberação dos pagamentos e depósitos na conta bancária em nome de Patrícia das Dores da Silva, CPF XXX.652.617-XX, Banco Itaú, Agência nº 9363, Conta nº 08314-9, conforme atesta os 'logins' no Relatório do Sistema (fls. 247 a 249) .
80.	 Prosseguindo, conforme pode ser observado nos RPA (fls. 79 a 92, 145 a 147 e 259) , há diferentes tipos de grafias no preenchimento daqueles documentos, o que leva a concluir que mais de uma pessoa preencheu os dados relativos aos RPA, tais como, Nome ou Razão Social da Empresa, Matrícula (CNPJ ou INSS) , tipo de serviço prestado, valor, valor por extenso, n°. do INSS, n° do CPF do profissional beneficiado, localidade e data.
81.	 A assertiva acima é demonstrada pelo teor da análise documentosópica descrita no item VI deste relatório, cuja conclusão é que é de autoria da empregada Rita de Cássia Albertino a complementação do preenchimento dos RPA (fls. 79 a 92, 145 a 147 e 259) , os quais deram suporte ao pagamento de valores indevidos a profissional não cadastrado no SASMED e sem registro profissional, ou seja, sem a contraprestação dos serviços, causando prejuízos aos Correios da ordem de R$155.191 ,60 (cento e cinquenta e cinco mil, cento e noventa e um reais e sessenta centavos) .
82.	 Dessa forma deve-se concluir que houve fraude na emissão de RPA para pagamentos à profissional identificada com 'Patrícia das Dores da Silva, CPF XXX.652.617-XX' falsa Cirurgiã Dentista, seguido de pagamentos, sem a contraprestação dos serviços, causando prejuízos aos Correios, no valor de R$155.191,60 (cento e cinquenta e cinco mil cento e noventa e um reais) .
83. Tais valores pagos indevidamente foram atestados e liberados em 2013 e 2014, pela empregada Rita de Cássia Albertino, supervisora do setor de Contas Médicas até 20/11/2013 conforme PRT/DR/ES-3553/2003 (fl. 166) . E após sua dispensa da função em 20/11/2013 como empregada lotada naquele setor e detentora da senha de acesso ao sistema ERP.
84.	 Aqui, deve-se destacar que tanto como supervisora como empregada lotada no setor de Contas Médicas a empregada Rita de Cássia Albertino, mat. 8.277.779-9, tinha total controle do trâmite de documentos naquele setor, desde o recebimento das notas fiscais e recibos entregues para faturamento pelos conveniados e respectivos atestos dos documentos, passando pelo acesso e inserção das Guias de Atendimento no sistema SASMED e, por fim, a liberação dos pagamentos no sistema ERP, do qual era a única detentora da senha de acesso.
85.	 Antes e prosseguir, oportuno trazer à tona a conclusão da análise documentoscópica descrita no item VI deste relatório:
Assim, em face das convergências demonstradas na análise acima, deve-se concluir que o punho que lançou os escritos contidos no documento de folha 243, requerimento à Gerência de Recursos Humanos da Diretoria Regional do Espírito Santo da lavra da empregada Rita de Cássia Albertino, mat. 8.277.779-9, foi o mesmo que inseriu informações nos RPA de folhas (fls. 79 a 92, 145 a 147 e 259) e que deram suporte ao pagamento indevido de valores à Sra. Patrícia das Dores da Silva, CPF XXX.652617-XX, a título de prestação de serviços de Cirurgiã Dentista a dependentes e empregados dos Correios.
86.	 Dessa forma, conclui-se que a empregada Rita de Cássia Albertino, mat. 8.277.779-9, foi, conforme 'modus operandis' descrito no item 'V' deste Relatório, a mentora e executora da fraude ocorrida no sistema Correios Saúde na Diretoria Regional do Espírito Santo com pagamentos realizados a profissional não credenciado (não cadastrado no SASMED e nem inscrito no Conselho Regional de Odontologia) e apropriação de valores em razão de suas atividades no setor de Contas Médicas da DR/ES, da ordem de R$155.191,60 (cento e cinquenta e cinco mil cento e noventa e um reais) conforme apurado pela CEOFI, entre depósitos e recolhimento de tributos.
87. Para concretizar o seu intento a empregada cooptou a Sra. Patrícia das Dores da Silva a lhe emprestar seu nome e CPF para dar suporte ao preenchimento dos dados dos RPA e sua conta bancária para que os valores fossem depositados. A corroborar com tal conclusão apresenta-se a descrição do 'modus operandis' no item 'V'.
88.	 Já a Sra. Patrícia com o empréstimo de seu nome, CPF e conta bancária contribuiu de forma direta para a concretização da fraude, mesmo alegando não ter se beneficiado dos valores depositados em sua conta corrente e que todos os valores depositados foram retirados e usufruídos pela empregada dos Correios Rita de Cássia Albertino, mat. 8.277.779-9.
...
31 	Quanto ao argumento de que outros agentes deveriam ter sido incluídos nesta TCE, entendemos que não merece ser acatado, tendo em vista que não se juntou aos autos qualquer elemento probante e que não possui influência sobre a responsabilização da defendente, porquanto ficou caracterizado o nexo de causalidade entre sua conduta e a efetivação do dano. Cabe ressaltar ainda que o instituto da solidariedade é um benefício do credor, e não um direito do devedor, conforme já consolidado na jurisprudência desta Corte, a exemplo do Acórdão 842/2017-TCU-Plenário (Ministro-Relator Benjamin Zymler) .
32	Por fim, registre-se, que, nos processos do TCU não é cabível a alegação do princípio in dúbio pro reo. Diferentemente do direito civil, em que a boa-fé é presumida, nos processos referentes à comprovação de utilização regular de recursos públicos prevalece o princípio da Supremacia do Interesse Público, fazendo com que se tenha a inversão do ônus da prova, cabendo, pois, ao gestor público comprovar a boa-fé na aplicação dos dinheiros e valores públicos sob sua responsabilidade.
...
33. 	Sendo assim, cabe propor, a rejeição das alegações de defesa da Sra. Rita de Cássia Albertino, ante a falta da apresentação de provas consistentes para elidir as irregularidades a ela imputadas.
Revelia da Sra. Patrícia das Dores da Silva
Transcorrido o prazo regimental, a responsável permaneceu silente, devendo ser considerada revel, nos termos do art. 12, §3º, da Lei 8.443/1992.
Nos processos do TCU, a revelia não leva à presunção de que seriam verdadeiras todas as imputações levantadas contra os responsáveis, diferentemente do que ocorre no processo civil, em que a revelia do réu opera a presunção da verdade dos fatos narrados pelo autor. Dessa forma, a avaliação da responsabilidade do agente não pode prescindir da prova existente no processo ou para ele carreada. 
Ao não apresentar sua defesa, a responsável deixou de produzir prova da regular aplicação dos recursos sob sua responsabilidade, em afronta às normas que impõem aos gestores públicos a obrigação legal de, sempre que demandados pelos órgãos de controle, apresentar os documentos que demonstrem a correta utilização das verbas públicas, a exemplo do contido no art. 93, do DecretoLei 200/1967: 'Quem quer que utilize dinheiros públicos terá de justificar seu bom e regular emprego na conformidade das leis, regulamentos e normas emanadas das autoridades administrativas competentes.' 
Mesmo as alegações de defesa não sendo apresentadas, considerando o princípio da verdade real que rege esta Corte, procurou-se buscar, em manifestações da responsável na fase interna desta Tomada de Contas Especial, se havia algum argumento que pudesse ser aproveitado a seu favor. 
	A Sra. Patrícia das Dores da Silva se manifestou nos autos quando das duas diligências feitas pelos sindicantes nas datas de 3 e 4/9/2014 (peça 3, p. 12 e p. 13) . Em síntese, as principais informações apresentadas pela responsável foram:
a) nunca fora dentista;
b) emprestara sua conta bancária do Itaú, por volta de junho de 2013, a uma amiga de mais de 20 anos, Rita, para movimentar valores oriundos de prestação de serviços, uma vez que a amiga, por trabalhar nos Correios, não poderia realizar a movimentação em conta própria;
c) assinara recibos de prestação de serviços trazidos por Rita, que eram entregues aos Correios;
d) recebera pequenas quantias dos valores repassados por Rita, que movimentava a conta, por meio de cheques assinados por ela em branco.
Denota-se que a sua participação foi fundamental para a ocorrências das irregularidades apuradas. As informações prestadas pela responsável, assim, não elidem as irregularidades apontadas, tampouco tem o condão de alterar o valor do débito.
Vale ressaltar que a pretensão punitiva do TCU, conforme Acórdão 1441/2016-TCU-Plenário, que uniformizou a jurisprudência acerca dessa questão, subordina-se ao prazo geral de prescrição indicado no art. 205 do Código Civil, que é de 10 anos, contado da data de ocorrência da irregularidade sancionada, nos termos do art. 189 do Código Civil, sendo este prazo interrompido pelo ato que ordenar a citação, a audiência ou a oitiva do responsável. No caso em exame, não ocorreu a prescrição da pretensão punitiva, uma vez que os valores cobrados datam de 19/07/2013 a 17/04/2014 (peça 2, p. 145) e o pronunciamento da unidade que autorizou a citação ocorreu na data de 16/11/2017 (peça 12) .
Não havendo nos autos elementos que possam atestar a boa-fé das responsáveis, devendo as contas serem julgadas irregulares, condenando-os ao débito apurado e aplicando-lhes a multa prevista no art. 57 da Lei 8.443/1992.
CONCLUSÃO
 Em face da análise promovida, não foi possível sanear as irregularidades atribuídas às responsáveis, permanecendo os débitos a elas imputado. Ademais, inexistem nos autos elementos que demonstrem a boa-fé das responsáveis ou a ocorrência de outros excludentes de culpabilidade. Desse modo, suas contas devem, desde logo, ser julgadas irregulares, nos termos do art. 202, § 6º, do Regimento Interno do TCU, procedendo-se à condenação em débito, solidariamente, da Sra. Rita de Cássia Albertino e da Sra. Patrícia das Dores da Silva, além da aplicação da multa prevista no art. 57 da Lei 8.443/1992.
PROPOSTA DE ENCAMINHAMENTO
Diante do exposto, submetem-se os autos à consideração superior, propondo:
 considerar revel a responsável Patrícia das Dores da Silva (CPF XXX.652.617-XX) , para todos os efeitos, dando-se prosseguimento ao processo, com fulcro no art. 12, § 3º, da Lei 8.443/1992;
 rejeitar as alegações de defesa da Sra. Rita de Cássia Albertino (CPF XXX.155.387-XX) ;
 julgar irregulares, nos termos dos arts. 1º, inciso I, 16, inciso III, alínea 'd', § 2º, da Lei 8.443/1992 c/c os arts. 19 e 23, inciso III, da mesma Lei, e com arts. 1º, inciso I, 209, inciso  IV, 210 e 214, inciso III, do Regimento Interno/TCU, as contas da Sra. Rita de Cássia Albertino (CPF XXX.155.387-XX) e da Sra. Patrícia das Dores da Silva (CPF XXX.652.617-XX) , condenando-as, solidariamente, ao pagamento das quantias a seguir especificadas, com a fixação do prazo de quinze dias, a contar da notificação, para comprovar, perante o Tribunal (art. 214, inciso III, alínea 'a', do Regimento Interno) , o recolhimento da dívida ao cofre da Empresa Brasileira de Correios e Telégrafos, atualizadas monetariamente e acrescida dos juros de mora, calculados a partir da data discriminada, até a data do recolhimento, na forma prevista na legislação em vigor;
Débito solidário:      
	DATA 
	VALOR HISTÓRICO DO DÉBITO (R$) 

	19/07/2013
	1.577,49

	19/07/2013
	623,61

	20/06/2013
	4.518,90

	20/08/2013
	1.527,49

	20/08/2013
	554,86

	19/07/2013
	4.337,65

	20/09/2013
	1.569,49

	20/09/2013
	612,61

	19/08/2013
	4.489,90

	18/10/2013
	1.637,49

	18/10/2013
	706,11

	13/09/2013
	4.736,40

	20/11/2013
	3.207,49

	20/11/2013
	2.864,86

	18/10/2013
	10.427,65

	20/12/2013
	2.997,49

	20/12/2013
	2.576,11

	28/11/2013
	9.666,40

	20/01/2014
	3.173,49

	20/01/2014
	2.818,11

	30/12/2013
	10.304,40

	20/02/2014
	3.682,93

	20/02/2014
	3.441,04

	24/01/2014
	6.203,53

	31/01/2014
	5.872,50

	20/03/2014
	6.613,53

	20/03/2014
	5.138,62

	19/09/2014
	2.332,00

	21/02/2014
	4.849,95

	28/02/2014
	11.701,50

	25/08/2015
	6.148,00

	20/05/2014
	5.942,93

	20/05/2014
	6.548,54

	02/04/2014
	7.581,03

	17/04/2014
	12.687,50

Valor atualizado (com juros) até 13/2/2020: R$ 258.141,93 (peça 37) 
 aplicar à Sra. Rita de Cássia Albertino (CPF XXX.155.387-XX) e à Sra. Patrícia das Dores da Silva (CPF XXX.652.617-XX) , individualmente, a multa prevista no art. 57 da Lei 8.443/1992 c/c o art. 267 do Regimento Interno do TCU; fixando-lhe o prazo de quinze dias, a contar das notificações, para que comprove, perante o Tribunal (art. 214, inciso III, alínea 'a', do Regimento Interno) , o recolhimento da dívida ao cofre do Tesouro Nacional, acrescida dos encargos legais devidos a contar da data do acórdão a ser proferido, caso não venha a ser paga dentro do prazo ora estipulado;
 autorizar, desde logo, a cobrança judicial das dívidas, caso não atendidas a notificação, na forma do disposto no art. 28, inciso II, da Lei 8.443/1992;
 autorizar também, desde logo, se requerido, com fundamento no art. 28, inciso I, da Lei 8.443, de 1992 c/c o art. 217, §§ 1º e 2º do Regimento Interno, o parcelamento da dívida em até 36 parcelas, incidindo sobre cada parcela, corrigida monetariamente, os correspondentes acréscimos legais fixando- lhe o prazo de quinze dias, a contar do recebimento da notificação, para comprovar perante o Tribunal o recolhimento da primeira parcela, e de trinta dias, a contar da parcela anterior, para comprovar os recolhimentos das demais parcelas, devendo incidir sobre cada valor mensal, atualizado monetariamente, os juros de mora devidos, no caso do débito, na forma prevista na legislação em vigor, alertando o responsável de que a falta de comprovação do recolhimento de qualquer parcela importará o vencimento antecipado do saldo devedor, nos termos do § 2º do art. 217 do Regimento Interno deste Tribunal;
 enviar cópia do Acórdão a ser prolatado, bem como do Relatório e do Voto que o fundamentarem à Procuradoria da República no Estado do Espírito Santo, nos termos do § 3º do art. 16 da Lei 8.443/1992, c/c o § 7º do art. 209 do Regimento Interno do TCU, para adoção das medidas cabíveis; e
 enviar cópia do Acórdão que vier a ser proferido à Empresa Brasileira de Correios e Telégrafos, à Sra. Rita de Cássia Albertino e à Sra. Patrícia das Dores da Silva, para ciência, informando que a presente deliberação, acompanhada do Relatório e do Voto que a fundamenta, está disponível para a consulta no endereço www.tcu.gov.br/acordaos, além de esclarecer que, caso requerido, o TCU poderá fornecer sem custos as correspondentes cópias, de forma impressa."
	É o relatório.

Edimário Araújo da Cunha (OAB/ES 17.761) representando Rita de Cássia Albertino.

Subprocurador-geral Paulo Soares Bugarin.

TOMADA DE CONTAS ESPECIAL. INDÍCIOS DE FRAUDES NO PAGAMENTO DE CONTAS MÉDICAS POR SERVIÇOS FICTÍCIOS NO ÂMBITO DA EMPRESA BRASILEIRA DE CORREIOS E TELÉGRAFOS. CITAÇÃO. REVELIA DE UMA RESPONSÁVEL. INSUFICIÊNCIA DAS ALEGAÇÕES DE DEFESA DA OUTRA RESPONSÁVEL PARA DESCARACTERIZAR AS OCORRÊNCIAS E A CULPABILIDADE DAS ENVOLVIDAS. IRREGULARIDADE DAS CONTAS, COM IMPUTAÇÃO DE DÉBITO SOLIDÁRIO E MULTAS INDIVIDUAIS. 1. A absolvição penal somente afasta a responsabilidade administrativa perante o TCU quando declarar a inexistência do fato ou da autoria imputada. 2. A existência de processos no Poder Judiciário e no TCU com o mesmo objeto não caracteriza repetição de sanção sobre o fato (bis in idem), em face do princípio da independência das instâncias e da possibilidade de abatimento na execução de quaisquer valores eventualmente já satisfeitos em outra esfera.

TOMADA DE CONTAS ESPECIAL (TCE)

Secretaria de Controle Externo de Tomada de Contas Especial (SecexTCE).

A presente tomada de contas especial foi instaurada pela Empresa Brasileira de Correios e Telégrafos - ECT contra Rita de Cássia Albertino em virtude de fraudes no faturamento de contas médicas na Diretoria Regional do Espírito Santo, conforme apurações nos Processos Administrativos NUP 53114.000942/2014-81 e 53101.001737/2016-43, que resultaram em demissão da empregada por justa causa.
2. 	No âmbito deste Tribunal, foi efetuada a citação da ex-empregada, solidariamente com Patrícia das Dores da Silva (titular da conta bancária recebedora dos pagamentos dos serviços odontológicos fictícios) , para ambas apresentarem defesa e/ou recolherem o débito quantificado no total de R$ 163.671,60 (em valores históricos) .
3.	Transcorrido o prazo regulamentar, apenas a ex-empregada juntou defesa (peça 17) . A outra responsável, apesar de devidamente citada por edital (peça 35) , após frustradas tentativas de envio de correspondência para os endereços pesquisados, não se manifestou, o que justifica o prosseguimento do feito à sua revelia, nos termos do art. 12, § 3º, da Lei 8.443/1992.
4.	Considerando que a revelia no processo de controle externo não leva à presunção de veracidade das imputações, cabe avaliar se a defesa da ex-empregada pode aproveitar à segunda responsável ou se existe algum elemento nos autos que possa eximi-la da obrigação de reparar o dano.
5.	Contudo, especificamente quanto à defesa de Rita Albertino, a Secretaria de Controle Externo de Tomada de Contas Especial - SecexTCE demonstrou, com o aval do Ministério Público junto ao TCU - MPTCU, que não prosperam as preliminares suscitadas e que suas alegações não são capazes de elidir os indícios de irregularidades identificados nos procedimentos investigativos realizados ou sua culpabilidade.
6.	De fato, à vista do princípio da independência das instâncias, não é devido sobrestar o andamento desta TCE para aguardar a deliberação no incidente de insanidade criminal constituído a partir da Ação Penal 0133802-12.2015.4.02.5001, da 1ª Vara Federal Criminal de Vitória/ES, nem há bis in idem em virtude da Ação de Improbidade Administrativa 0132024-07.2015.4.02.5001, da 5ª Vara Federal Cível em Vitória/ES.
7.	Ademais, amoldam-se, adequadamente, ao caso os fundamentos que levaram à edição do Acórdão 5755/2016-TCU-Primeira Câmara (da relatoria do ministro Walton Alencar Rodrigues) , por meio do qual este Tribunal apreciou situação semelhante e considerou, a respeito de alegação de inimputabilidade, não ser possível acolhê-la diante da ausência nos autos de documento legítimo que comprovasse a incapacidade para responder pelos atos à época dos fatos impugnados.
8.	De qualquer sorte, o incidente já foi resolvido neste caso, segundo se depreende de trechos da sentença proferida naquela ação penal, que rejeitou a denúncia nos seguintes termos[footnoteRef:2]: [2:  Disponível no endereço eletrônico (consulta em 8/5/2020) :https://eproc.jfes.jus.br/eproc/externo_controlador.php?acao=processo_seleciona_publica&acao_origem=processo_consulta_publica&acao_retorno=processo_consulta_publica&num_processo=01338021220154025001&num_chave=&num_chave_documento=&hash=abc22d3f341993b1fd74362953314544] 
"Em seguida, a ré RITA DE CÁSSIA apresentou petição de instauração de incidente de insanidade mental (fls. 451/454) , rejeitado nos autos do processo 0500417- 71.2016.4.02.5001 (fls. 499/503) . 
 (...) 
Impõe-se, porém, o acolhimento da preliminar de inépcia. 
Neste ponto, ressalte-se que o fato de a denúncia já ter sido recebida não impede o juízo de primeiro grau de, logo após o oferecimento da resposta do acusado (arts. 396 e 396-A) , reconsiderar a anterior decisão e rejeitar a peça acusatória, ao constatar a presença de uma das hipóteses elencadas nos incisos do art. 395 do CPP, suscitada pela defesa (STJ, 6ª Turma, REsp 1.318.180-DF, Rel. Min. Sebastião Reis Júnior, julgado em 16/5/2013) . 
É, ainda, sofismático que a denúncia conterá a exposição do fato criminoso, com todas as suas circunstâncias, a qualificação do acusado ou esclarecimentos pelos quais se possa identificá-lo, a classificação do crime. 
Na denúncia, porém, além de o MPF não descrever, adequadamente, de que modo a ré realizou os 19 (dezenove) pagamentos irregulares relatados (datas, montantes individualizados) , não há, na inicial acusatória, pedido de condenação dos réus, que é requisito indispensável da denúncia: 
 (...) 
Em razão disso, após reapreciar a regularidade da denúncia, reputo ser impositiva sua rejeição. 
Dispositivo
Isto posto, acolhendo os argumentos defensivos expostos em respostas à acusação, REJEITO A DENÚNCIA (art. 395, I, CPP) ." (destaques do original) 
9.	A propósito desse desfecho, convém mencionar que ele não repercute neste processo, uma vez que apenas a absolvição penal pela inexistência do fato ou da autoria imputada teria esse poder, conforme as disposições do art. 935 do Código Civil (Acórdão 869/2020-TCU-Plenário, da relatoria do ministro Bruno Dantas, por exemplo) .
10.	No que concerne à Ação de Improbidade Administrativa 0132024-07.2015.4.02.5001, também é assente o entendimento de que podem ocorrer condenações simultâneas nas diferentes esferas jurídicas, em face do princípio da independência das instâncias e da possibilidade de abatimento na execução de quaisquer valores eventualmente já satisfeitos em outra esfera (Súmula-TCU 128) .
11.	Na verdade, a sentença dada naquela ação de improbidade serve para ratificar a prática de irregularidades e a culpabilidade de ambas as responsáveis, segundo se deflui dos seguintes trechos (peça 17, p. 36-71) :
"Infere-se, pois, pela presença do elemento subjetivo - in casu, o dolo (arts. 9° e 10 da Lei n° 8.429/92) , ainda que genérico e/ou eventual (art. 11 da Lei n° 8.429/92) , já que a Ré PATRÍCIA agiu com a consciência da sua conduta, bem como correu o risco do resultado danoso para a ECT ao permitir que a Ré RITA movimentasse a sua conta bancária com valores que não sabia a procedência e ao assinar documentos e chegues em branco sem tomar conhecimento do seu destino. Ademais, ao receber a quantia de R$ 2.300,00 da Ré RITA, fruto de dinheiro obscuro que transitou em sua conta bancária, a Ré PATRÍCIA sabia ou deveria saber que tal numerário não era proveniente de fonte confiável e lícita. Até porque, nunca manifestou a intenção de pagar o alegado 'empréstimo'.
Por seu turno, a Ré RITA agiu com dolo em todas as suas condutas (arts. 9°, 10 e 11 da Lei n° 8.429/92) , com o claro desígnio de obter vantagem indevida e de consequentemente lesionar os cofres da ECT, pois tinha plena ciência de que a Ré PATRÍCIA não tinha formação em Odontologia, tanto que forjou os recibos, inclusive providenciando carimbo em nome dela, o que, repise-se, destoa do dever de probidade inerente ao agente público." (destaques do original) 
12.	As evidências coletadas neste processo são, efetivamente, de que as duas responsáveis concorreram para os prejuízos, porquanto a ex-empregada infringiu diversas normas internas da empresa no desempenho de suas atribuições funcionais (peça 3, p. 64-66) , ao complementar o preenchimento dos recibos de pagamentos de autônomos (RPA) , atestar os documentos e comandar os pagamentos destinados a Patrícia das Dores da Silva, que não estava cadastrada no Serviço de Automação do Serviço Médico - Sasmed e não tinha registro profissional.
13.	Com efeito, perante a materialização das graves irregularidades e a existência de provas da participação da ex-empregada nas fraudes, assertivas constantes da defesa, como as de ocorrência de erro de procedimento, ausência de dolo e de recebimento de vantagem ilícita, ou de possível participação de outras pessoas, não socorrem a responsável.
14.	E, no caso de Patrícia das Dores da Silva, as afirmativas apresentadas no âmbito administrativo, de que, em suma, não é dentista, emprestou sua conta bancária a uma amiga porque ela não poderia realizar a movimentação em conta própria, assinou recibos e ficou com pequenas quantias dos valores repassados, por meio de cheques que assinava em branco, à ex-empregada, para pagar imposto de renda, devido às movimentações ocorridas  (peças 2, p. 65, e 3, p. 12-13) , confirmam os indícios de irregularidades e o seu conhecimento sobre a forma de atuar de Rita de Cássia Albertino.
15.	Assim, e diante da ausência de elementos indicativos da ocorrência de boa-fé, acolhem-se os fundamentos da instrução como razões de decidir e, em consequência, conclui-se por julgar irregulares as presentes contas, com amparo no art. 16, inciso III, alínea "d", da Lei 8.443/1992, condenar as responsáveis solidariamente ao ressarcimento do dano e aplicar-lhes a multa individual prevista no art. 57 da referida norma legal.
16.	Vale registrar que as parcelas referentes às mesmas datas serão agrupadas no acórdão, para facilitação de futuros cálculos.
17.	Relativamente à dosimetria das multas, em atenção ao disposto no art. 22, § 2º, da Lei de Introdução às Normas do Direito Brasileiro, destaca-se a gravidade das condutas que levaram à ocorrência de prejuízo de certa materialidade, atenuada apenas pelas circunstâncias de as responsáveis não figurarem em outros processos neste Tribunal e já terem sido apenadas com multa na referida ação civil de impropriedade administrativa (R$ 60.000,00 para Rita de Cássia Albertino e R$ 2.000,00 para Patrícia das Dores da Silva) . 
18.	Nesse contexto, propõe-se a fixação de multas de R$ 120.000,00 e R$ 12.000,00, respectivamente, às responsáveis, observando-se que o primeiro valor corresponde a um pouco mais de 50% do débito atualizado.
	Ante o exposto, e na linha da jurisprudência do Tribunal (Acórdão 2704/2013-TCU-Primeira Câmara, da relatoria do ministro-substituto Augusto Sherman, por exemplo) , VOTO por que seja aprovada a minuta de acórdão que submeto à consideração deste Colegiado.
TCU, Sala das Sessões Ministro Luciano Brandão Alves de Souza, em 26 de maio de 2020.
ANA ARRAES 
Relatora